---
title: "Painel de Ações"
subtitle: "O portfólio em números, calculado a partir dos próprios arquivos"
description: "Volume por mês e por eixo, alcance, cursos e campi, e a tabela completa das ações."
toc: true
page-layout: full
execute:
  echo: false
  warning: false
  message: false
---

```{r}
#| label: leitura
# ---------------------------------------------------------------------------
# Este painel NÃO tem dados digitados à mão. Ele lê o cabeçalho de cada
# arquivo em acoes/ e calcula tudo na hora de gerar o site. Criar uma ação
# nova faz o painel se atualizar sozinho — nenhuma linha aqui precisa mudar.
# ---------------------------------------------------------------------------
library(dplyr)
library(ggplot2)

arquivos <- list.files("acoes", pattern = "\\.qmd$", full.names = TRUE)

campo <- function(fm, nome, padrao = NA) {
  v <- fm[[nome]]
  if (is.null(v) || length(v) == 0) return(padrao)
  v
}

acoes <- lapply(arquivos, function(f) {
  fm <- rmarkdown::yaml_front_matter(f)
  cats <- as.character(campo(fm, "categories", character(0)))
  tibble::tibble(
    arquivo      = basename(f),
    titulo       = as.character(campo(fm, "title", "")),
    subtitulo    = as.character(campo(fm, "subtitle", "")),
    data         = as.Date(as.character(campo(fm, "date", NA))),
    categorias   = list(cats),
    participantes = suppressWarnings(as.numeric(campo(fm, "participantes"))),
    horas        = suppressWarnings(as.numeric(campo(fm, "horas"))),
    publico      = as.character(campo(fm, "publico", NA)),
    campus       = as.character(campo(fm, "campus", NA)),
    cursos       = list(as.character(campo(fm, "cursos", character(0))))
  )
}) |> bind_rows()

# A lista fechada de etiquetas (a mesma do CONVENCOES.md) separa mês de eixo.
# Os meses são a única lista fixa daqui — são doze e não mudam. Os eixos NÃO
# são listados: tudo que não é mês conta como eixo, então a lista de eixos
# vive só no CONVENCOES.md e nos próprios arquivos.
MESES <- c("Janeiro", "Fevereiro", "Março", "Abril", "Maio", "Junho",
           "Julho", "Agosto", "Setembro", "Outubro", "Novembro", "Dezembro")

acoes <- acoes |>
  mutate(
    mes   = purrr::map_chr(categorias, \(x) { m <- x[x %in% MESES]; if (length(m)) m[1] else NA_character_ }),
    # Eixo é "toda etiqueta que não é mês" — de propósito, em vez de conferir
    # contra a lista EIXOS. Assim, criar um eixo novo no CONVENCOES.md e usá-lo
    # numa ação já o faz aparecer aqui, sem editar este arquivo.
    eixos = purrr::map(categorias, \(x) x[!x %in% MESES])
  )

rosa <- "#E5007E"; rosa_claro <- "#fce4f0"; cinza <- "#888888"

tema_naped <- theme_minimal(base_size = 12) +
  theme(
    panel.grid.major.y = element_blank(),
    panel.grid.minor   = element_blank(),
    panel.grid.major.x = element_line(colour = "#eeeeee"),
    axis.title         = element_blank(),
    plot.title         = element_text(face = "bold", colour = "#1a1a1a", size = 13),
    plot.margin        = margin(6, 12, 6, 6)
  )
```

```{r}
#| label: cartoes
#| output: asis
n_acoes  <- nrow(acoes)
n_meses  <- dplyr::n_distinct(stats::na.omit(acoes$mes))
n_eixos  <- length(unique(unlist(acoes$eixos)))
n_fotos  <- length(list.files("fotos", pattern = "\\.(jpg|jpeg|png|gif|webp)$"))

cartao <- function(valor, rotulo) {
  sprintf("<div class='numero'><b>%s</b><span>%s</span></div>", valor, rotulo)
}
cat("::: {.numero-grid}\n")
cat(cartao(n_acoes, "ações registradas"))
cat(cartao(n_meses, "meses cobertos"))
cat(cartao(n_eixos, "eixos de atuação"))
cat(cartao(n_fotos, "fotos no acervo"))
cat("\n:::\n")
```

## Volume por mês e por eixo

```{r}
#| label: por-mes
#| fig-height: 3.2
#| fig-width: 9
por_mes <- acoes |>
  filter(!is.na(mes)) |>
  count(mes) |>
  mutate(mes = factor(mes, levels = MESES)) |>
  arrange(mes)

ggplot(por_mes, aes(x = mes, y = n)) +
  geom_col(fill = rosa, width = .62) +
  geom_text(aes(label = n), vjust = -.45, colour = rosa, fontface = "bold", size = 4) +
  scale_y_continuous(expand = expansion(mult = c(0, .18))) +
  labs(title = "Ações por mês") +
  tema_naped +
  theme(panel.grid.major.x = element_blank(),
        panel.grid.major.y = element_line(colour = "#eeeeee"))
```

```{r}
#| label: por-eixo
#| fig-height: 3.4
#| fig-width: 9
por_eixo <- tibble::tibble(eixo = unlist(acoes$eixos)) |>
  count(eixo) |>
  arrange(n)

ggplot(por_eixo, aes(x = n, y = reorder(eixo, n))) +
  geom_col(fill = rosa, width = .62) +
  geom_text(aes(label = n), hjust = -.4, colour = rosa, fontface = "bold", size = 4) +
  scale_x_continuous(expand = expansion(mult = c(0, .12))) +
  labs(title = "Ações por eixo de atuação") +
  tema_naped
```

::: {.callout-note collapse="true"}
## Por que a soma dos eixos passa do total de ações

Uma ação pode carregar mais de um eixo — o Projeto Mentoria ENAMED, por
exemplo, é ao mesmo tempo `Mentoria` e `ENAMED`. Ela aparece nos dois
recortes, mas continua sendo **um único arquivo**.
:::

## Alcance: pessoas e horas

```{r}
#| label: alcance
#| output: asis
com_dados <- acoes |> filter(!is.na(participantes) | !is.na(horas))
tot_pessoas <- sum(acoes$participantes, na.rm = TRUE)
tot_horas   <- sum(acoes$horas, na.rm = TRUE)

cat("::: {.numero-grid}\n")
cat(cartao(ifelse(tot_pessoas > 0, tot_pessoas, "—"), "pessoas alcançadas"))
cat(cartao(ifelse(tot_horas > 0, paste0(tot_horas, "h"), "—"), "horas de formação"))
cat(cartao(sprintf("%d de %d", nrow(com_dados), n_acoes), "ações com números informados"))
cat("\n:::\n")
```

```{r}
#| label: alcance-detalhe
#| output: asis
if (nrow(com_dados) == 0) {
  cat(
    "::: {.callout-important}\n",
    "## Estes números ainda estão por preencher\n\n",
    "As páginas HTML antigas não registravam participantes e carga horária ",
    "**por ação** — só totais do semestre, que estão em ",
    "[O Semestre em Números](paginas/em-numeros.qmd). Preencher aqui a partir ",
    "daqueles totais seria inventar uma atribuição que o registro original não faz.\n\n",
    "Para o painel começar a somar, abra qualquer arquivo em `acoes/` e ",
    "preencha os campos `participantes:` e `horas:` do cabeçalho. ",
    "Cada ação preenchida entra no cálculo na publicação seguinte, ",
    "sem mexer em nenhum outro arquivo.\n",
    ":::\n", sep = ""
  )
} else {
  por_mes_alc <- acoes |>
    filter(!is.na(mes)) |>
    group_by(mes) |>
    summarise(pessoas = sum(participantes, na.rm = TRUE),
              horas   = sum(horas, na.rm = TRUE), .groups = "drop") |>
    mutate(mes = factor(mes, levels = MESES)) |>
    arrange(mes)
  print(knitr::kable(por_mes_alc,
                     col.names = c("Mês", "Pessoas alcançadas", "Horas de formação")))
}
```

## Cursos e campi atingidos

```{r}
#| label: cursos-campi
#| output: asis
cursos <- unlist(acoes$cursos)
campi  <- stats::na.omit(acoes$campus)

if (length(cursos) == 0 && length(campi) == 0) {
  cat("::: {.callout-note}\n",
      "Nenhuma ação declara `cursos:` ou `campus:` ainda. ",
      "Esses campos são opcionais e ficam no cabeçalho de cada ação; ",
      "conforme forem preenchidos, este recorte se monta sozinho.\n",
      ":::\n", sep = "")
} else {
  if (length(cursos) > 0) {
    cat("### Cursos\n\n")
    print(knitr::kable(as.data.frame(table(Curso = cursos)),
                       col.names = c("Curso", "Ações")))
    cat("\n\n")
  }
  if (length(campi) > 0) {
    cat("### Campi e unidades\n\n")
    print(knitr::kable(as.data.frame(table(Campus = campi)),
                       col.names = c("Campus / unidade", "Ações")))
  }
}
```

## Todas as ações

```{r}
#| label: tabela
tabela <- acoes |>
  transmute(
    Mês    = mes,
    Ação   = titulo,
    Eixos  = purrr::map_chr(eixos, \(x) paste(x, collapse = ", ")),
    Cursos = purrr::map_chr(cursos, \(x) if (length(x)) paste(x, collapse = ", ") else ""),
    Pessoas = participantes,
    Horas   = horas
  ) |>
  arrange(match(Mês, MESES), Ação)

DT::datatable(
  tabela,
  rownames = FALSE,
  filter   = "top",
  options  = list(
    pageLength = 15,
    dom = "ftip",
    language = list(
      search      = "Buscar:",
      lengthMenu  = "Mostrar _MENU_ ações",
      info        = "Mostrando _START_ a _END_ de _TOTAL_ ações",
      infoEmpty   = "Nenhuma ação",
      paginate    = list(previous = "Anterior", `next` = "Próxima"),
      zeroRecords = "Nenhuma ação encontrada"
    )
  )
)
```

::: {.callout-tip}
## Como este painel se mantém sozinho

Não há nenhum número digitado nesta página. Cada gráfico e cada linha da
tabela vem do cabeçalho dos arquivos em `acoes/`. Publicar uma ação nova
recalcula tudo — os totais, os gráficos, a tabela e os filtros — sem que
este arquivo precise ser tocado.
:::
